【裁判字號】    94,重訴,456
【裁判日期】    950227
【裁判案由】    塗銷抵押權設定登記
【裁判全文】
臺灣板橋地方法院民事判決             94年度重訴字第456號
原      告  壬○○
            戊○○
            丙○○
            丁○○
            庚○○
            辛○○
            己○○
            乙○○
共      同
訴訟代理人  呂光武  律師
被      告  協美建設股份有限公司
法定代理人
即  清算人  甲○○
上列當事人間請求塗銷抵押權設定登記事件，經本院於民國95年
2 月14日言詞辯論終結，判決如下：
    主      文
被告應將如附表所示之土地上，由臺北縣板橋地政事務所以民國
六十五年板登字第○七八○六四號收件、民國六十五年十二月十
日登記、存續期間自民國六十五年十一月二十日至民國六十六年
三月二十日、擔保債權額為新臺幣柒佰伍拾伍萬柒仟元、權利範
圍均為全部之抵押權設定登記予以塗銷。
訴訟費用由被告負擔。
    事實及理由
壹、程序方面：
一、按清算人之職務，為了結現務、收取債權、清償債務、分派
    盈餘或虧損及分派賸餘財產，公司法第84條第1 項定有明文
    ，此項條文依同法第334 條規定，於股份有限公司之清算準
    用之；又解散之公司，於清算範圍內，視為尚未解散，公司
    法第25條亦有明文。次按公司於清算完結，清算人將結算表
    冊送請股東會承認後，依公司法第93條第1 項、第331 條第
    4 項規定，向法院所為之聲報，僅屬備案性質，法院之准予
    備案處分，並無實質上之確定力，是公司是否清算完結，法
    人人格是否消滅，應視其已否完成「合法清算」，並依（修
    正前）非訟事件法第37條規定，向法院辦理清算終結登記而
    定；所謂清算終結係指清算人就清算程序中應為之清算事務
    ，實質全部辦理完竣而言，而不以法院之備案為依據（最高
    法院92年度臺抗字第621 號裁定意旨參照）。經查，本件被
    告前於民國89年10月31日，經全體股東決議解散，並選任原
    法定代理人甲○○為清算人，甲○○於同日同意就任被告之
    清算人，並於89年11月15日向臺灣臺北地方法院呈報，經該
    院以89年11月27日北院文民誠89司字第550 號函文准予備查
    在案，此經本院調取臺灣臺北地方法院89年度司字第550 號
    聲請事件卷宗核閱無訛；嗣甲○○雖於90年3 月6 日，檢具
    清算期間相關表冊向臺灣臺北地方法院呈報清算終結，並經
    該院以90年12月20日北院錦民誠89司字第550 號函文准予備
    查在案，此亦經本院核閱上開聲請事件卷宗屬實，惟觀諸卷
    附甲○○所檢具之被告清算期間收支表、損益表、清算後資
    產負債表及財產目錄、清算所得申報書、賸餘財產分配表等
    文件，甲○○於清算期間，並未向債務人收取本件債權（詳
    後述），亦未將本件債權劃入賸餘財產而移交予應得之人，
    即甲○○於被告之清算程序中，並未將清算事務實質、全部
    辦理完竣，揆諸首揭條文規定及說明，本件被告解散後之清
    算程序自屬尚未終結，不因臺灣臺北地方法院前揭准予備查
    之函文而生清算終結之效果，被告之法人人格於清算之範圍
    內，仍繼續存在；從而，本件被告之法人人格既未因清算終
    結而消滅，其於本件訴訟自有當事人能力，合先敘明。
二、本件被告經合法通知，未於言詞辯論期日到場，核無民事訴
    訟法第386 條所列各款情形，爰依原告之聲請，由其一造辯
    論而為判決。
貳、實體方面：
一、本件原告起訴主張：原告之被繼承人簡水木前於65年間，與
    訴外人即其他全體共有人簡崇德、簡良梓、簡輝元、簡光紀
    、莊簡淑珍、簡吉富、簡丙丁等人（下稱簡水木等8 人），
    共同提供渠等所共有如附表所示之14筆土地為被告設定存續
    期間自65年11月20日起至66年3 月20日止、權利範圍均為全
    部之抵押權（下稱系爭抵押權），擔保被告對於簡水木等8
    人之債權金額新臺幣（下同）7,557,000 元，並經臺北縣板
    橋地政事務所以65年板登字第078064號收件、同年12月10日
    登記在案；上開被告對於簡水木等8 人之7,557,000 元債權
    ，雙方約定清償期為66年3 月20日，因屆期未獲清償，被告
    雖曾於69年9 月間聲請強制執行，惟嗣已於70年8 月間撤回
    強制執行之聲請，依民法第136 條第2 項規定，上開債權之
    請求權時效並不中斷，是被告上開債權之請求權，自66年3
    月21日起算，至遲已於滿15年之81年3 月20日因時效而消滅
    ；被告於系爭抵押權所擔保債權之請求權已因時效而消滅後
    ，仍未實行抵押權，迄今已逾5 年，依民法第880 條規定，
    系爭抵押權已歸於消滅；本件原告為簡水木之全體法定繼承
    人，並已就簡水木關於如附表所示14筆土地之所有權應有部
    分辦畢繼承登記（原告全體所公同共有之各筆土地應有部分
    詳如附表所示），茲系爭抵押權既已消滅，被告仍受有系爭
    抵押權之登記，顯已構成對原告所有權之妨害，爰依民法第
    821 條前段、第767 條中段共有人妨害除去請求權之規定，
    請求被告將系爭抵押權之設定登記予以塗銷等語。原告聲明
    求為判決如主文第1 項所示。
二、被告未於言詞辯論期日到場，亦未提出書狀作何聲明或陳述
    。
三、經查，原告主張之前開事實，業據提出與其所述相符之土地
    登記謄本14紙為證（均影本）；被告已於相當時期受合法之
    通知，而未於言詞辯論期日到場，亦未提出書狀爭執，依民
    事訴訟法第280 條第3 項準用同條第1 項之規定，應視同自
    認原告所主張之事實；是原告前開主張，自堪信為真實。
四、按以抵押權擔保之債權，其請求權已因時效而消滅，如抵押
    權人，於消滅時效完成後，5 年間不實行其抵押權者，其抵
    押權消滅，民法第880 條定有明文。次按所有人對於妨害其
    所有權者，得請求除去之；各共有人對於第三人，得就共有
    物之全部為本於所有權之請求，民法第767 條中段、第821
    條前段亦分別定有明文。本件系爭抵押權既因所擔保債權之
    請求權消滅時效完成後，逾5 年未實行而歸於消滅，被告仍
    受有系爭抵押權之登記，自屬妨害原告就如附表所示14 筆
    土地之共有權利；從而，原告依民法第767 條中段、同法第
    821 條前段之共有物妨害除去請求權，請求被告塗銷系爭抵
    押權之設定登記，自屬有據，應予准許。
五、據上論結，本件原告之訴為有理由，依民事訴訟法第385 條
    第1 項前段、第78條，判決如主文。
中    華    民    國    95    年    2     月    27    日
                  民事第二庭  法  官  劉景宜
以上正本係照原本作成
如對本判決上訴，須於判決送達後20日內向本院提出上訴狀
中    華    民    國    95    年    2     月    27    日
                              書記官  郭南宏
附表：
┌─┬────────────────┬───────────────────┐
│編│  土地坐落地號                  │  原告全體公同共有之應有部分範圍      │
│號│                                │                                      │
├─┼────────────────┼───────────────────┤
│1 │臺北縣板橋市○○段第919地號     │  三分之一                            │
├─┼────────────────┼───────────────────┤
│2 │臺北縣板橋市○○段第920地號     │  十五分之四                          │
├─┼────────────────┼───────────────────┤
│3 │臺北縣板橋市○○段第921地號     │  十五分之二                          │
├─┼────────────────┼───────────────────┤
│4 │臺北縣板橋市○○段第922地號     │  九十分之二十四                      │
├─┼────────────────┼───────────────────┤
│5 │臺北縣板橋市○○段第923地號     │  三分之一                            │
├─┼────────────────┼───────────────────┤
│6 │臺北縣板橋市○○段第926地號     │  三分之一                            │
├─┼────────────────┼───────────────────┤
│7 │臺北縣板橋市○○段第927地號     │  三分之一                            │
├─┼────────────────┼───────────────────┤
│8 │臺北縣板橋市○○段第928地號     │  三分之一                            │
├─┼────────────────┼───────────────────┤
│9 │臺北縣板橋市○○段第929地號     │  三分之一                            │
├─┼────────────────┼───────────────────┤
│10│臺北縣板橋市○○段第930地號     │  四分之一                            │
├─┼────────────────┼───────────────────┤
│11│臺北縣板橋市○○段第931地號     │  三分之一                            │
├─┼────────────────┼───────────────────┤
│12│臺北縣板橋市○○段第933地號     │  三分之一                            │
├─┼────────────────┼───────────────────┤
│13│臺北縣板橋市○○段第934地號     │  三分之一                            │
├─┼────────────────┼───────────────────┤
│14│臺北縣板橋市○○段第935地號     │  三分之一                            │
└─┴────────────────┴───────────────────┘


司法院資訊處製作；財團法人民間司法改革基金會備份。
